【裁判字號】    96,易,3621
【裁判日期】    970311
【裁判案由】    妨害名譽
【裁判全文】
臺灣板橋地方法院刑事判決              96年度易字第3621號
公  訴  人  臺灣板橋地方法院檢察署檢察官
被      告  乙○○
選任辯護人  陳韋霖律師
上列被告因妨害名譽案件，經檢察官提起公訴（96年度偵字第
21581 號），本院判決如下：
    主  文
乙○○犯公然侮辱罪，處拘役拾伍日，如易科罰金，以新臺幣壹
仟元折算壹日，又犯公然侮辱罪，處拘役拾伍日，如易科罰金，
以新台幣壹仟元折算壹日。應執行拘役貳拾伍日，如易科罰金，
以新台幣壹仟元折算壹日。
    事  實
一、乙○○與甲○○分別係位於臺北縣蘆洲市○○路97巷69號5
    樓及2 樓之住戶，乙○○因不滿甲○○在上址2 樓租屋處開
    設補習班招收音樂班學生，竟基於公然侮辱之犯意，先於民
    國96年7 月12日，在公眾得見聞之大樓公佈欄上張貼內含「
    非法補習班無恥死賴在本大樓」之文字，足以毀損甲○○之
    名譽。復另行起意，基於公然侮辱之犯意，於96年8 月7日
    晚間6 時10分許，在上開大樓1 樓之鍛造大門、2 樓之樓梯
    間等公眾得見聞之處所，以噴漆噴上「學童是幫兇」、「劫
    良民、土匪窩」等文字，使甲○○之名譽受損。
二、案經被害人甲○○訴由台灣板橋地方法院檢察署檢察官偵查
    起訴。
    理  由
一、訊據被告乙○○固不否認於上揭時地張貼內含「非法補習班
    無恥死賴在本大樓」文字之文件，另於上揭時地噴漆「學童
    是幫兇」、「劫良民、土匪窩」等文字，並有照片3 幀附卷
    可憑，堪信為真實；惟被告矢口否認有何公然侮辱之犯行，
    辯稱：伊會在公佈欄張貼公告，是因為該大樓1 、2 樓住戶
    堅持要讓補習班進來，所以伊張貼公告敬告3 、4 樓住戶，
    請其等支持伊之行動，公佈之內容是記載這1 、2 年伊與補
    習班間處理過程及後續要做的事，與告訴人完全沒關，至於
    噴漆「學童是幫兇」，是針對學童之家長，請其等不要再讓
    學童去補習班，而「劫良民、土匪窩」是針對1 、2 樓房東
    ，並非針對告訴人甲○○云云，辯護人則辯稱：「無恥死賴
    在本大樓」、「學童是幫兇」、「劫良民、土匪窩」等文字
    ，均係針對非法補習班，並非針對告訴人，而補習班為非法
    人團體，無獨立人格，並無名譽權，自難認被告張貼上開文
    字，有何妨害名譽之可能，況告訴人於偵查中均陳稱並未開
    設補習班，只是成立工作室，故該針對非法補習班之字句自
    與告訴人無關，難認被告有何公然侮辱犯行，且上開文字均
    未造成侮辱告訴人名譽之結果云云。經查：
（一）被告於96年7 月12日，在臺北縣蘆洲市○○路97巷69號大
      樓公布欄張貼之公告內容為：非法補習班入侵本大樓已逾
      一年，前半年本戶採檢舉及陳情的方式處理，然因縣府業
      務主管機關的拖延、怠惰及包庇，以致非法補習班仍無恥
      死賴在本大樓」，另被告於該公告旁亦張貼被告於96年7
      月10日以告訴人、告訴人之夫陳建志、臺北縣蘆洲市○○
      路97巷69號2 樓所有權人李天賜、李彥鋒、李彥廷為被告
      之刑事詐欺告訴狀，內容略為：被告李天賜、李彥鋒、李
      彥廷於95年6 月初將房舍出租予另一家補習業者（被告陳
      建志、甲○○夫妻）違法開設未立案之喬治亞奧福音樂補
      習班迄今，嚴重影響本大樓門禁安全及其他住戶之權益。
      按網路資料顯示，被告所開設之補習班為一全省連所之業
      者，然卻不依法登記設立，即大肆招生營業，不但造成大
      樓公共設施不公平的使用，住戶的居家安全也門戶洞開，
      後雖經原告一再的檢舉，縣府主管機關也行文明令禁止其
      招生授課，而被告補習班業者僅是將招牌拆除，改採關門
      拒檢之方式，來規避主管機關之稽查，至今仍在大嗣授課
      營業..... 」，有照片2 幀在卷可憑，對照上開告訴狀內
      容，可知被告於公佈欄張貼之公告，係針對該大樓2 樓房
      東李天賜父子將房屋出租告訴人開設補習班招收學童事宜
      ，縱告訴人於偵查中證稱其所招收學童處所非為補習班而
      係工作室等語，亦不礙一般閱讀該公告之人明瞭被告所指
      稱之「非法補習班無恥死賴在本大樓」，係指告訴人開設
      補習班之行為，自非如辯護人所辯稱係單純以不具法人資
      格之補習班為對象，且告訴人既否認曾開設補習班，自非
      被告於公告中所指稱對象云云。
（二）被告雖另陳稱「學童是幫兇」是針對學童家長；「劫良民
      、土匪窩」之字語係針對大樓2 樓之房東李天賜等人云云
      ，然觀以被告所張貼之上開公告內容另陳稱：「後半年自
      95.1 1.11 區分所有權人會議後，因二樓李天賜父子所提
      緩搬之提議，4 樓與5 樓有不同意見而使事件再次延宕。
      ....... 本戶也將在進日內另行於梯間及外牆噴寫抗議標
      語」，可知被告因對該大樓2 樓房東李天賜將房屋出租予
      告訴人夫妻開設補習班及李天賜及告訴人主張緩搬等情有
      所不滿，而預告將以噴漆方式表達其意見，堪認被告嗣後
      於96年8 月7 日所噴寫之所謂抗議標語「學童是幫兇」、
      「劫良民、土匪窩」等語，不僅針對2 樓房東李天賜等人
      ，亦包含承租該處開設補習班之告訴人在內，此由被告將
      「劫良民、土匪窩」噴於該大樓上2 樓之樓梯間益明，蓋
      被告若僅針對李天賜等人，自不需於李天賜等人未居住使
      用之該大樓上2 樓樓梯間噴寫上開自語。
（三）查「無恥死賴在本大樓」、「劫良民、土匪窩」均為謾罵
      之詞，依社會一般具有健全通念之人所為之認知，均有貶
      損評價及傷及人性尊嚴，屬輕蔑使人難堪之詞，為侮辱言
      語無疑；又「學童是幫兇」雖其字面上係指責學童，然該
      大樓暨僅有告訴人開設補習班，一般人自能以該文字明白
      其係暗指學童參加之告訴人開設之補習班有非法情事之意
      ，自亦足以毀損告訴人之名譽，辯護人辯稱上開字句並未
      侮辱告訴人名譽云云，並不可採。
（四）按所謂「公然」，係指不特定多數人得以共見共聞之狀態
      ，不以實際上果已共見共聞為必要。公寓大廈樓梯設立之
      本質，即屬供全體住戶及得以進入該公寓大廈之不特定人
      所使用，不以公寓大廈是否另設有電梯供住戶選擇使用，
      或住戶是否選擇使用該樓梯而影響其設立之本質，樓梯間
      或通道口其本質為住戶全體或得以進入該公寓之人隨時可
      能選擇使用之處，即屬隨時可能有不特定人或多數人增加
      之地方，應屬不特定人或多數人得共聞共見之場所。故被
      告於大樓公佈欄、樓梯間及大門上為上開侮辱告訴人之文
      字，其均為不特定或多數人得以共見共聞之公共場所無訛
      。
（五）綜上，足認被告所為上開文字，均有侮辱告訴人之意，其
      辯稱告訴人並非被害人云云，顯不可採，本案事證明確，
      被告犯行堪以認定，應予依法論科。
二、核被告所為，係犯刑法第309 條第1 項之公然侮辱罪（2 罪
    ）。被告先後二次侮辱行為，犯意各別，且時間間隔近1 月
    ，所為方法亦不同，應予分論併罰。公訴人雖認被告噴寫「
    學童是幫兇」、「劫良民、土匪窩」之時間分為96年8 月7
    月晚間6 時10分許、同年8 月8 日上午8 時10分許，然被告
    噴寫上開文字之時間均為96年8 月7 月晚間6 時10分許，於
    96年8 月8 日上午8 時10分係噴寫其他文字一情，業據被告
    於本院審理中供述明確（本院卷第35頁），此外，復查無其
    他證據證明被告於96年8 月8 日上午8 時10分許有噴寫何侮
    辱告訴人之文字，本院自應更正被告噴寫「學童是幫兇」、
    「劫良民、土非窩」等文字之時間應為96年8 月7 月晚間6
    時10分許，合先敘明；另公訴人雖認被告於96年8 月7 日於
    該大樓1 樓入口大門上噴寫「補習班滾出去」，亦涉犯公然
    侮辱罪云云，訊據被告固不否認於上揭時、地噴寫上開文字
    ，並有照片1 幀在卷可憑，堪信為真實，然查「滾」之用語
    ，為臺灣社會一般庶民之通俗用語，依一般社會通念，客觀
    上尚不足以貶損他人之人格評價，故被告噴寫上開「補習班
    滾出去」，應係其單純意見之表達，實難認有何侮辱告訴人
    之名譽而構成公然侮辱犯行，依法本應為無罪之諭知，惟公
    訴人認此部份與前開有罪部分有接續犯之包括一罪關係，本
    院爰不另為無罪之諭知，併此敘明。爰審酌被告並無犯罪紀
    錄，有臺灣高等法院被告前案紀錄表1 份在卷可稽，其犯罪
    之動機、手段、造成告訴人人格上之貶損，及其犯罪後承認
    張貼及噴寫上開文字之態度等一切情狀，分別量處如主文所
    示之刑，並均諭知易科罰金之折算標準，且定其應執行之刑
    。
據上論斷，應依刑事訴訟法第299 條第1 項前段、第284 條之1
，刑法第309 條第1 項、第41條第1 項前段、第51條第6 款，刑
法施刑法第1 條之1第1項、第2項前段 ，判決如主文。
本案經檢察官陳旻源到庭執行勤務。
中    華    民    國    97    年    3     月    11    日
                  台灣板橋地方法院刑事第十三庭
                      法  官  俞秀美
上正本證明與原本無異。
如不服本判決，應於送達後10日內向本院提出上訴狀（須附繕本
），上訴於台灣高等法院。
                      書記官  謝怡貞
中    華    民    國    97    年    3     月    11    日
附錄本案論罪科刑之法條：
中華民國刑法第309條
（公然侮辱罪）
公然侮辱人者，處拘役或 3 百元以下罰金。
以強暴犯前項之罪者，處1 年以下有期徒刑、拘役或5 百元以下
罰金。


司法院資訊處製作；財團法人民間司法改革基金會備份。
